臺灣高等法院刑事判決　　　　　　　　　　　　　九十一年度上易字第一六七九號
　　上　訴　人　臺灣基隆地方法院檢察署檢察官
　　被　　　告　丁○○
右上訴人因詐欺等案件，不服臺灣基隆地方法院九十年度易字第四七一號中華民國九
十一年五月六日改用通常程序審判之第一審判決（聲請簡易判決處刑案號：臺灣基隆
地方法院檢察署九十年度偵字第二六一三號），提起上訴，本院判決如左：
    主  文
原判決撤銷。
丁○○連續行使偽造私文書，足以生損害於他人，處有期徒刑伍月，如易科罰金，以
參佰元折算壹日。
    事  實
一、丁○○於民國（以下同）八十六年十一月十日，自任為會首，在其位於基隆市七
    堵區○○○路十八號住處，召集會款每會為新台幣（下同）一萬元，會員含會首
    計三十六人之民間互助會，會期自八十六年十一月十日起至八十九年九日十日止
    ，定自上開召集日起每月十日，在其上開住處開標一次，採內標制，以投標金額
    最高之人為得標，第一會收取會首錢，同時標第一會。丁○○因急需週轉，竟基
    於意圖為自己不法所有之概括犯意，利用該互助會之會員彼此間不認識之機會，
    未經會員乙○○、甲○○之同意，先後於八十八年三月十日即第十七次會期、八
    十八年七月十日即第二十一會期時，在上開開標地點，分別冒用乙○○、甲○○
    之名義，在紙上偽簽乙○○、甲○○之署名一枚，並填寫三千一百元、三千三佰
    元之標金，據以偽造乙○○、甲○○名義之標單各一張，均持之競標而行使該標
    單，足生損害於乙○○、甲○○，分別向第十七次會期、第二十一會期之活會會
    員庚○○、己○○○、丙○○、戊○○等人謊稱會款為乙○○、甲○○得標，而
    向會員庚○○、己○○○、丙○○、戊○○等人收取會款，致該等會員均陷於錯
    誤，誤以為乙○○、甲○○得標，而如數交付會款，分別詐得第十七會活會會員
    十九人之會款十三萬一千一百元（計算式：３，１００元ㄨ１９＝１３１，１０
    ０元），第二十一會活會會員十五人之會款十萬零五百元（計算式：３，３００
    元ㄨ１５＝１００，５００元）。嗣於八十九年一月十日起互助會停會，經會員
    己○○○發覺有異，始知丁○○冒標詐騙情事。
二、案經被害人庚○○、己○○○、丙○○、戊○○告訴，經臺灣基隆地方法院檢察
    署檢察官偵查起訴。
    理  由
一、被告之供述及辯解：
    訊據被告丁○○坦承於八十八年三月十日即第十七次會期、八十八年七月十日即
    第二十一會期時，在上開開標地點，以乙○○、甲○○之名義標取會款，惟矢口
    否認冒標行使偽造私文書之犯行，辯稱：事前經乙○○、甲○○同意借標，乙○○、甲○○也承認有借標之情事云云。
二、認定犯罪事實所憑之證據及理由：
（一）被告丁○○於八十六年十一月十日，自任為會首，在其位於基隆市七堵區○○○路十八號住處，召集會款每會為一萬元，會員含會首計三十六人之民間互助
      會，會期自八十六年十一月十日起至八十九年九日十日止，定自上開召集日起
      每月十日，在其上開住處開標一次，採內標制，以投標金額最高之人為得標。
      第一會收取會首錢，同時標第一會，乙○○參加一會，甲○○參加三會（甲○○二會及康美玉一會），業據被告丁○○供明，並有互助會單在卷足據。被告
      丁○○於偵查中坦承：伊有用他們十一個人（指活會會員）中的名字盜標，但
      用何人的名字已經忘記」，於本院調查中供稱：互助會是在八十九年一月十日
      起停會的，伊有標甲○○二個會，是在第十四會，以甲○○的名義在八十七年
      十二月十日以三千二百元得標會款（此會係借標，詳下述），在第十七會，以
      乙○○的名義在八十八年三月十日以三千一百元標得會款，在第二十一會期再
      以甲○○的名義，在八十八年七月十日以三千三佰元標得會款（見本院九十一
      年七月四日訊問筆錄、九十一年七月二十五日審判筆錄），證人甲○○於本院
      調查中證陳：在第二十一會期被丁○○標走後，在一個月後被告丁○○才跟我
      講的，我才問被告丁○○，為何沒有事先跟我講才標，被告丁○○說事先也不
      知道能不能標得到（九十一年七月十一日訊問筆錄），另一證人乙○○於本院
      調查中證稱：「（問：有無參加被告丁○○的互助會，有無同意被告丁○○借
      標？經過情形為何？）我有參加被告丁○○一萬元的互助會，有三十五個會員
      ，連會首三十六人，我參加一會，我是以我自已的名義入會，事先被告丁○○
      有冒標，事後才跟我說有急用，才跟我講借標的事情，被告丁○○是在第十七
      會，是在八十八年三月十日用我的名字冒標的，以三千一百元標到，是在八十
      八年四月十日就是在第十八會，我要去標的時候，被告丁○○才跟我講說「不
      好意思，你的會在上個月被我標走了，有急用」，因這個互助會是我妹妹介紹
      的，所以我會錢有繳到第十七期，就是到被冒標的那一期為止，從十八期起就
      沒有再繳納會錢，被告丁○○到現在還有陸陸續續還我錢，一個月還我三萬元
      ，到現在被告丁○○還有欠我錢等詞（九十一年七月四日訊問筆錄），足見被
      告先後於八十八年三月十日即第十七次會期、八十八年七月十日即第二十一會
      期，分別以三千三佰元標得會款時，未事先經會員乙○○、甲○○之同意，在
      上開開標地點，冒用乙○○、甲○○之名義標取會款，至為明顯。
（二）被告雖辯稱：事前經乙○○、甲○○同意借標云云，惟查：果被告確係曾向證
      人乙○○借標一會、甲○○借標二會，則對此攸關一己是否犯罪之事實，自當
      記憶深刻，而亟力主張對己有利之證據，豈會一反常情而於偵查中自白盜標犯
      情，並表示不知系冒用何人之名義盜標，而遲至原審第二次審理庭時始改口供
      稱並未冒標互助會，顯於通常之經驗法則不符。且於本院調查中復供稱：事前
      伊有要舅子余明芳跟乙○○講要借標的事情，事後伊舅子余明芳就沒有任何消
      息給伊，伊就在八十八年三月十日用乙○○的名義去標會，又稱：事後我舅子
      余明芳跟我說沒有關係，是余明芳的意思，當時證人乙○○很生氣，事先證人
      乙○○有無同意我不知道，我就在八十八年三月十日用乙○○的名義去標會（
      見本院九十一年七月四日訊問筆錄、九十一年七月二十五日審判筆錄），則被
      告縱有託其舅子余明芳跟乙○○講要借標的事情，然未得乙○○同意借標甚明
      。至於證人乙○○雖於原審證稱：「我有跟被告一個會，是以余明芳的名義跟
      的，被告有打電話跟我說要借會標，在八十九年十月到十一月間，詳細日期不
      記得，後來這個會在一月份停會，之前我沒到，所以其餘的會員認為我的會是
      被告冒標的」等語（原審九十年十二月十四日訊問筆錄），然被告係於八十八
      年三月十日在第十七會期，以乙○○的名義以三千一百元標得會款，業如前述
      ，乙○○於原審所證：被告係於八十九年十月到十一月間打電話跟伊說要借標
      云云，所供時間顯與事實不符，矧被告稱係託其舅子余明芳跟乙○○講要借標
      的事情，乙○○則稱係被告打電話向伊說要借標云云，互有歧異，要無可採。
      而甲○○部分，被告丁○○於本院調查中亦供稱：在八十七年十二月伊向甲○○調二十萬元，甲○○說沒有現金，伊就向甲○○說要借標他一個會：：伊是
      在八十七年十二月十日以證人甲○○的名義標到會，那是在第十四會期標到的
      ，以三千二百元標到，在二十一會期，我也是以甲○○的名義，在八十八年七
      月十日以三千三百元標到會款（九十一年七月十一日訊問筆錄），核與證人甲○○於本院調查中所證僅借被告標一會等情相符，可見被告於八十八年七月十
      日即第二十一會期以甲○○名義所標得會款，並未經甲○○事先同意至明。雖
      證人即互助會會員於甲○○於原審到院證稱：被告有二次跟我借標，我口頭上
      有答應云云（見原審九十年十一月十三日訊問筆錄），惟甲○○僅同意借標一
      會，業如前述，而被告丁○○所欠甲○○會款計五十萬元，已償還四十五萬元
      ，僅尚欠五萬元未還，等被告丁○○有錢再還給錢，亦據甲○○證實（九十一
      年七月十一日訊問筆錄），並表示不再追究被告刑責，則被告在清償會款後，
      證人甲○○於原審之所證顯係迴護之詞，尚不足為被告有利判決之依據。所辯
      事前均經乙○○、甲○○同意借標乙節，無非事後卸責之詞，顯無足採。
（三）被告於八十八年三月十日即第十七次會期冒用乙○○之名義以標息三千一百元
      得標，八十八年七月十日即第二十一會期冒用甲○○之名義以標息三千三百元
      得標，該互助會連會手計三十六會，會期自八十六年十一月十日起至八十九年
      九日十日止，定自上開召集日起每月十日，在其上開住處開標一次，採內標制
      ，以投標金額最高之人為得標，第一會收取會首錢，同時標第一會，業據被告
      供明，並有互助會單足憑，則被告分別詐得第十七會活會會員十九人（會首為
      死會，非被害會員）會款十三萬一千一百元（計算式：３，１００元ㄨ１９＝
      １３１，１００元），第二十一會活會會員十五人之會款十萬零五百元（計算
      式：３，３００元ㄨ１５＝１００，５００元），亦可認定。
（四）本件事證明確，被告右揭犯行洵堪認定，應依法論科。
三、論罪：
    按被告冒標會款時，由被告冒乙○○、甲○○之名義在標單上偽填得標金額及被
    冒標人之姓名，再出示予其他不知情之活會會員為得標之表示，業據被告丁○○
    於本院調查、審理中供述明確（見本院九十一年七月四日訊問筆錄、九十一年七
    月二十五日審判筆錄），則該標單應認為係刑法第二百二十條第一項之「準文書
    」。核被告所為，係犯刑法第三百三十九條第一項詐欺取財罪及第二百十六條、
    第二百十條行使偽造私文書罪之罪。又被告偽造「乙○○」、「甲○○」署押之
    行為，係偽造私文書之階段行為，不另論以偽造署押罪；其偽造私文書之低度行
    為，應為其後行使之高度行為所吸收，僅論刑法第二百十六條、第二百十條之行
    使偽造私文書罪。又被告各次冒標詐欺之犯行，同時侵害多數活會會員之財產法
    益（第十七會活會會員十九人，第二十一會活會會員十五人），均屬一行為觸犯
    數名之同種想像競合犯，應從一重處斷；又被告先後多次詐欺、行使偽造之準私
    文書犯行，分別時間緊接，方法相同，觸犯犯罪構成要件相同之罪名，顯係基於
    概括之犯意為之，均為連續犯，爰依刑法第五十六條之規定以一罪論，並加重其
    刑。所犯詐欺取財與行使偽造私文書兩罪間，有方法與結果之牽連犯關係，均應
    依刑法第五十五條之規定，各從一重之行使偽造私文書罪處斷。又公訴人雖僅論
    及被告所犯之詐欺取財罪，惟被告偽造標單以冒標會款，另犯刑法第二百十六條
    、第二百十條之行使偽造私文書罪之罪，已如前述，此部分雖為公訴人所漏論，
    惟因本院認與已起訴論罪部分有牽連犯之裁判上一罪關係，為起訴效力所及，本
    院自得一併予以審理。
四、撤銷改判及其理由：
    原審失察，遽認被告係事先徵得會員乙○○、甲○○之同意借標，而為被告無罪
    之判決，顯有違誤。檢察官就此部分之上訴，為有理由，自應撤銷改判。
五、科刑及其審酌事項：
    爰審酌被告品行、因圖一時週轉致犯本罪、擔任互助會會首竟違背會員之信任冒
    標會款、危害經濟秩序、所詐得金額、犯後飾詞狡辯，惟按月三萬元償還乙○○
    ，另所欠甲○○會款計五十萬元，已償還四十五萬元，業據證人乙○○及甲○○
    陳明在卷等一切情狀，量處如主文第二項所示之刑，以資懲儆。又刑法第四十一
    條業於九十年一月四日經立法院修正通過，並經總統於九十年一月十日公布，而
    於同年一月十二日生效施行，其修正條文為：「犯最重本刑為五年以下有期徒刑
    以下之刑之罪，而受六個月以下有期徒刑或拘役之宣告，因身體、教育、職業、
    家庭之關係或其他正當事由，執行顯有困難者，得以一元以上三元以下折算一日
    ，易科罰金。但確因不執行所宣告之刑，難收矯正之效，或難以維持法秩序者，
    不在此限。」「併合處罰之數罪，均有前項情形，其應執行之刑逾六月者，亦同
    」，核與修正前刑法第四十一條相較，修正後條文顯較有利於被告，故本件於宣
    告如主文所示之刑外，並適用修正後刑法第四十一條第一項前段規定，諭知易科
    罰金之折算標準。
六、沒收問題：
    至被告於偽造之標單上所偽造「乙○○」、「甲○○」之署押，業因標單於得標
    後丟棄而滅失，故不依法宣告沒收之。
七、不另為無罪之諭知部分：
（一）公訴事實：
      公訴意旨另以：被告丁○○意圖為自己不法之所有，基於概括之犯意，明知自
      己經濟狀況不佳，為向他人騙取錢財以供己花用，即自任會首，於八十六年十
      一月十日起，召募互助會一起，會款為一萬元，每會開標日為每月十日，戊○○不疑有詐，因而上一會，然丁○○未將其名記入會單中，卻仍向戊○○騙稱
      其為互助會會員，要戊○○按月繳交會款。丁○○所起之互助會在會單中連會
      首丁○○在內共三十六會，丁○○找齊互助會之會員後，即連續利用該互助會
      之會員彼此間不認識之機會，向會員庚○○、己○○○、丙○○、戊○○等人
      謊稱會款為其餘會員（八十七年十二月十日第十四會期甲○○）得標，而向會
      員庚○○、己○○○、丙○○、戊○○等人收取會款，致該等會員均誤以為確
      有其他會員得標，而將會款付丁○○。丁○○以此詐騙手段，在該互助會中共
      行騙。嗣於八十九年一月十日，因互助會只餘九會，但為會員己○○○發現仍
      有十二人為活會，會員等互相打聽，始知丁○○詐騙情事。案經被害人庚○○
      、己○○○、丙○○、戊○○告訴偵辦，因認被告丁○○亦涉犯刑法第三百三
      十九條第一項之詐欺取財罪嫌。
（二）起訴論據及被告之辯解：
      本件公訴人認被告丁○○涉有詐欺犯行，係以告訴人庚○○、己○○○、丙○○、戊○○指訴綦詳，且有互助會單一紙附卷可稽，資為論據。訊據被告丁○○雖坦承未將告訴人戊○○之名字記載於互助會單，惟堅決否認其事，辯稱：
      八十七年十二月十日第十四會期沒有偷標甲○○之會款，是實際上是向會員甲○○借標，因為沒有還他們錢，所以他們才會對外表示是活會等語。
（三）法律規定及判決先例：
      按犯罪事實應依證據認定之，無證據不得推定其犯罪事實，又不能證明被告犯
      罪者，應諭知無罪之判決，刑事訴訟法第一百五十四條、第三百零一條分別定
      有明文。又刑法上詐欺罪之成立，以意圖為自己或第三人不法之所有，以詐術
      使人將本人或第三人之物交付為要件，所謂以詐術使人交付，必須被詐欺人因
      其詐術而陷於錯誤，若其使用方法，不能認為詐術，亦不致使人陷於錯誤，即
      不構成該罪，最高法院四十六年台上字第二六○號揭有判例足資參照。
（四）本院之判斷：
  １、告訴人戊○○於前開互助會單制作完畢後之八十六年十一月間，向被告丁○○
      表示參與一會之事實，業據告訴人戊○○於本院到院陳述明確，而被告丁○○
      並未將告訴人戊○○之名字記載於互助會單部分，亦為被告所自承，惟辯稱：
      「當時是陳正聰表示不跟會，才由戊○○去頂這個會，有跟戊○○口頭說，至
      於其他會員，因為會單已經制作，所以沒有更改會單」等語，核與告訴人戊○○指稱：「一開始是陳正聰跟我說他跟二會無力負擔，要讓給我一會」等語相
      符，是被告雖未將告訴人戊○○參與互助會一事更改於互助會單上，惟被告既
      無冒標或溢取告訴人戊○○立會款之犯行，且告訴人戊○○亦知悉其係讓受陳
      正聰之互助會一事，自無所謂被告意圖為自己不法之所有，施用詐術致告訴人
      陷於錯誤之事實存在，是被告前開所辯，堪信屬實。
  ２、另查，以被告丁○○為會首之互助會，連同會首共計為三十六人，會期自八十
      六年十一月十日起至八十九年九月十日止，於每月十日標會之事實，有互助會
      會單一份在卷可憑，該互助會於八十九年一月十日停會時，本應有九會的活會
      ，惟告訴人己○○○發現仍有十二會為活會，因認被告即會首丁○○涉有冒標
      互助會三會之嫌疑，訊據被告丁○○於本院調查中固供承：互助會是在八十九
      年一月十日起停會的，伊有標甲○○二個會，是在第十四會，以甲○○的名義
      在八十七年十二月十日以三千二百元得標會款，在第二十一會期再以甲○○的
      名義，在八十八年七月十日以三千三佰元標得會款（見本院九十一年七月四日
      訊問筆錄、九十一年七月二十五日審判筆錄），而依證人即互助會會員於甲○○於原審到院證稱：伊口頭上有答應被告借標，於本院調查中確切證陳：我有
      參加被告丁○○一萬元的互助會，有三十五個會員，連會首三十六人，我有參
      加三會，我是以我自已（一會是我舅子的、一會是我的）及我太太（康美玉的
      一會）的名義入會，我三會都是活會，被告丁○○有在八十七年十二月有跟我
  說要借標一會，我回說，要他自已去標標看，我是有同意借標，但被告丁○○
      標到後，也沒有跟我說標到會，被告丁○○是在第十四會期標到會的：：借標
      的那一會，我有跟被告丁○○談好，標到之前我拿已繳納期數的會款，標到之
      後由被告丁○○繳納死會的會款（九十一年七月十一日訊問筆錄），可見被告
      在第十四會，以甲○○的名義在八十七年十二月十日以三千二百元得標會款，
      確經甲○○之事前同意，洵可認定。
  ３、綜上所述，被告雖未將告訴人戊○○參與互助會一事更改於互助會單上，惟被
      告既無冒標或溢取告訴人戊○○立會款之犯行，且告訴人戊○○亦知悉其係讓
      受陳正聰之互助會一事，自無所謂被告意圖為自己不法之所有，施用詐術致告
      訴人陷於錯誤之事實存在，且甲○○的名義在八十七年十二月十日以三千二百
      元得標會款，確經甲○○之事前同意，自難遽以詐欺及行使偽造文書相繩。此
      外本院復查無其他證據證明被告此部份確有公訴人所指之詐欺犯行，揆諸首揭
      說明，不能證明被告此部份犯罪，惟公訴人認此部份與起訴有罪部分具有裁判
      上一罪之連續關係，爰不另為無罪之諭知。
八、適用法律：
據上論斷，應依刑事訴訟法第三百六十九條第一項前段、第三百六十四條、第二百九
十九條第一項前段，刑法第二條第一項前段、第五十六條、第二百十六條、第二百十
條、第二百二十條第一項、第三百三十九條第一項、第五十五條、第四十一條第一項
前段，罰金罰鍰提高標準條例第一條第一項、第二項，判決如主文。
本案經檢察官李金定到庭執行職務。
中    華    民    國      九十一  年       七       月       三十一     日
                              臺灣高等法院刑事第二十二庭
                                  審判長法  官  許  正  順
                                        法  官  林  明  俊
                                        法  官  邱  同  印
右正本證明與原本無異。
如不服本判決應於收受送達後十日內向本院提出上訴書狀，其未敘述上訴之理由者並
得於提起上訴後十日內向本院補提理由書（均須按他造當事人之人數附繕本）。
                                        書記官  莊  昭  樹
中    華    民    國      九十一  年       八       月         一       日
附錄：本判決論罪科刑法條全文
刑法第二百十六條
行使第二百十條至第二百十五條之文書者，依偽造、變造文書或登載不實事項或使登
載不實事項之規定處斷。
刑法第二百十條
偽造、變造私文書，足以生損害於公眾或他人者，處五年以下有期徒刑。
刑法第三百三十九條第一項
意圖為自己或第三人不法之所有，以詐術使人將本人或第三人之物交付者，處五年以
下有期徒刑、拘役或科或併科一千元以下罰金。
